臺灣高等法院刑事判決　　　　　　　　　　　　　九十三年度交上易字第二一八號
　　上　訴　人
　　即　被　告　甲○○
右上訴人因過失傷害案件，不服臺灣基隆地方法院九十三年度易字第一一九號，中華
民國九十三年六月三十日第一審判決（起訴案號：臺灣基隆地方法院檢察署九十二年
度偵字第三二０八號），提起上訴，本院判決如左：
    主  文
上訴駁回。
    事  實
一、甲○○為「石龍魚行」負責人，平日即係以駕駛貨車為顧客載運漁貨為業，為從
    事駕駛業務之人。民國九十二年六月十三日上午七時五十分許，甲○○駕駛ＱＮ
    ─五三九號自用大貨車，自基隆市八斗子漁港出發往深澳坑方向行駛；同日上午
    八時十五分許，行經基隆市○○街二十七之六號前時，適有乙○○騎乘ＤＮ─三
    六０號輕型機車行駛在甲○○同向車道之右前側，甲○○本應注意車前狀況及兩
    車併行之間隔，隨時採取必要之安全措施，而依當時情形，復無不能注意之情事
    ，竟疏未注意而貿然加速超車，致其駕駛之大貨車右側護欄擦撞及乙○○騎乘之
    機車左側鞋板前後位置，乙○○因而失去平衡，人車倒地滑入甲○○駕駛大貨車
    車底，致其戴有安全帽之頭部及左手部位，遭上開行進中大貨車右後輪直接輾過
    ，乙○○頭戴之安全帽因擠壓力量過大而破裂迸開，其本人則因此而受有顱底骨
    骨折、左側顏面神經麻痺、左眼外展神經麻痺、左耳撕裂傷、左耳耳膜破裂、左
    腕尺骨莖斷裂、左手腕正中神經損傷及左手腕嚴重攣縮、左手伸肌腱及屈肌腱斷
    裂及正中神經斷裂、左側手肘屈區性攣縮等傷害，而嚴重影響其左手機能、視能
    及聽能；惟乙○○受損之左手機能、視能及聽能，經長期治療及復健之結果，已
    逐漸回復其原有功能，而尚未達毀敗一肢、一目或一耳之程度。嗣經員警在接獲
    現場民眾去電報案後，前往上址蒐證，並經比對現場跡證，始獲悉上情；甲○○
    於肇事後雖仍停留現場，然其並未對前往現場處理之員警承認肇事。
二、案經被害人乙○○告訴暨基隆市警察局第二分局報請臺灣基隆地方法院檢察署檢
    察官偵查起訴。
    理      由
一、訊上訴人即告甲○○固不否認其係以駕駛貨車載送漁貨為業，及其確曾於前揭時
    間駕駛貨車行經上開地點之事實，惟否認有何右揭犯行，辯稱：伊駕駛貨車未曾
    擦撞告訴人乙○○騎乘機車，告訴人之前揭傷勢，係其自己騎乘機車行經駁崁而
    失去平衡後，自行跌倒被機車拖行所致，與伊全無關聯；又伊駕駛貨車四輪，並
    未輾過告訴人之頭部，否則，告訴人早應當場斃命云云。
二、經查，告訴人因本次車禍受有「顱底骨骨折、左側顏面神經麻痺、左眼外展神經
    麻痺、左耳撕裂傷、左耳耳膜破裂、左腕尺骨莖斷裂、左手腕正中神經損傷及左
    手腕嚴重攣縮、左手伸肌腱及屈肌腱斷裂及正中神經斷裂、左側手肘屈區性攣縮
    」等傷害，有高雄醫學大學附設中和紀念醫院（下稱中和醫院）診斷證明書暨告
    訴人病歷、中和醫院九十二年十月十四日（92）高醫附秘字第二七四三號函、財
    團法人天主教聖功醫院（下稱聖功醫院）病歷、聖功醫院九十二年十月二十九日
    九二聖功醫字第二五五號函、聖功醫院診斷證明書、財團法人長庚紀念醫院高雄
    分院（下稱高雄長庚醫院）病歷、高雄長庚醫院九十二年十一月二十日（92）長
    庚院高字第四二六０號函、財團法人長庚紀念醫院基隆分院九十二年六月二十日
    診斷證明書、重仁骨科醫院九十二年十二月八日診斷證明書各乙件在卷可按。依
    其傷勢觀之，倘告訴人係騎乘機車行經駁崁失去平衡後，自行跌倒致遭自己騎乘
    機車向前拖行，而未曾遭外在「重力」擠壓，則告訴人之傷勢，斷不致於如此嚴
    重。再對照告訴人頭戴安全帽現狀之翻拍照片四幀所示情節，告訴人頭戴安全帽
    ，不僅在右側有嚴重刮擦地痕，且其安全帽已出現明顯迸裂痕跡，並已略呈扁平
    形狀。而安全帽之功能，係在保護機車騎士之頭部，此乃眾所週知之事，是各家
    廠商出產之各種安全帽，縱係利用不同材質製作，然其要不致於偶因騎士跌倒，
    致騎士頭戴安全帽直接與地面接觸、擦撞，即產生如上所述之嚴重迸裂、變形情
    狀。由告訴人頭戴安全帽現狀及告訴人所受傷勢研判，告訴人戴有安全帽之頭部
    曾遭「外在」「重力」擠壓乙節，自屬堪可認定。茲本件車禍發生前後，惟一適
    巧行經告訴人騎乘機車旁之外在重力，即係被告駕駛貨車，此參諸證人余林謙即
    案發當時適在案發現場對面之目擊者，於原審結稱：「摩托車（由告訴人騎乘）
    本來騎在我對向的車道，當時貨車（由被告駕駛）是在摩托車的後面，後來貨車
    超車，我聽到『碰』一聲，可能有撞到，那時被告沒有停車的意思，我們喊你撞
    到人了，他才停車」（見原審九十三年五月二十七日審判筆錄）等語即明。由此
    堪認，被告辯稱：告訴人之前揭傷勢，係其自行跌倒被機車拖行所致；伊駕駛貨
    車四輪，並未輾過告訴人頭部云云，洵無可採。告訴人所受傷勢，必係告訴人人
    車倒地後，滑入被告駕駛大貨車車底，致其戴有安全帽之頭部及左手部位，遭上
    開行逕中，由被告駕駛之大貨車右後輪直接輾過所致無疑。
三、告訴人雖因傷勢嚴重，於偵查中，經臺灣基隆地方法院檢察署囑託臺灣高雄地方
    法院檢察署代為訊問時，陳稱：伊原係行駛在右側慢車道（意指機車行駛之車道
    ），發生車禍之時，伊感覺有一股力量自伊左後方撞過來，伊旋即昏迷而不醒人
    事；又車禍發生以前，伊確曾自照後鏡目睹被告駕駛貨車與伊同向行駛在伊後方
    等語。而被告駕駛貨車，原係同向尾隨在告訴人騎乘機車之後，嗣被告加速超車
    並行經告訴人騎乘機車旁之際，本案車禍始行發生等情節，亦據證人余林謙證述
    明確。至證人劉魯明即本件接獲民眾報案後前往現場蒐證之員警，更於偵查及原
    審審結證略稱：伊於案發當日所見，被告駕駛貨車之擦痕，雖已經被告於案發後
    除去，然據案發當日拍攝照片所示被告貨車右側護欄擦痕所在位置，與告訴人騎
    乘機車鞋板上擦痕所在位置互核比對，二者離地高度幾相差無幾等語，且有被告
    駕駛貨車及告訴人騎乘機車之擦痕比對照片三十一幀在卷可按。參之卷附道路交
    通事故調查報告表暨現場圖及交通事故現場照片二十六幀所示情節，本件告訴人
    機車倒地之刮地痕起始地點，顯係在彎道附近之自己（機車）車道上，以此勾稽
    前揭告訴人指述、證人余林謙、劉魯明證述及二車擦痕比對照片所示情節，堪認
    本件車禍發生之原因，乃被告駕駛貨車於轉彎道超車之際，未與告訴人騎乘機車
    保持安全距離，致其貨車右側護欄擦撞告訴人騎乘機車左側鞋板前後之位置，使
    告訴人失去平衡而人車倒地，致告訴人戴有安全帽之頭部及其左手部位遭上開行
    逕中大貨車右後輪輾過所致。臺灣省基宜區車輛行車事故鑑定委員會、臺灣省車
    輛行車事故覆議鑑定委員會就本件車禍肇事原因鑑定之結果，亦同此認定，有臺
    灣省基宜區車輛行車事故鑑定委員會九十二年十一月二十六日基宜鑑字第九二０
    七四六號函暨鑑定意見書及臺灣省車輛行車事故覆議鑑定委員會九十三年四月五
    日府覆議字第九三一０一二四號函在卷可憑。
四、被告雖否認曾與告訴人騎乘機車發生擦撞，迭據辯稱：告訴人騎乘機車係因行經
    駁崁失去平衡，始自行倒地；且此一情節，係尾隨在伊駕駛貨車車後之證人吳朝
    財親眼目睹後轉知云云。然查，證人吳朝財於偵查中，乃至原審均結證稱：伊雖
    係尾隨在被告駕駛車輛之後，然因伊當時駕駛車輛與被告駕駛車輛之行車間距極
    為靠近，是伊係在被告貨車踩停之後，始發現本件車禍已經發生；伊既未目睹車
    禍發生之實際情況，復未曾轉知被告「係告訴人騎乘機車自己行經駁崁跌倒，始
    不慎滑入被告輪下」等語。茲證人吳朝財於案發之前，與告訴人既屬互不相識，
    與被告亦屬毫無瓜葛，設證人吳朝財確曾目睹被告所稱之「係告訴人騎乘機車自
    己行經駁崁跌倒」之情節，並曾在車禍發生之後將此節轉知被告，則證人吳朝財
    自無於偵審時改口翻異之必要。況且，告訴人騎乘機車行經被告所指之駁崁處時
    ，被告駕駛貨車尚未開始超車，告訴人騎乘機車亦無跌倒跡象，此觀之證人余林
    謙於審證稱：「（發生車禍附近有類似有水溝蓋及駁崁的地方，你說當時機車騎
    在前面，被告貨車開在後面，當時是否已經通過上開水溝蓋及駁崁，被告才超車
    ？）是的，我印象是已經過了水溝蓋及駁崁，差不多在前面檳榔攤的地方，貨車
    超車，接著我聽到碰一聲」（見原審九十三年五月二十七日審判筆錄）等語即明
    ，核其情節，確與卷附道路交通事故調查現場圖及交通事故現場照片二十六幀所
    示，告訴人騎乘機車倒地後之刮地痕起始位置相符。是被告所指係告訴人騎乘機
    車行經駁崁跌倒云云，顯與卷附事證乖違，而昧於事實，自難採信。
五、按汽車行駛時，駕駛人應注意車前狀況及兩車併行之間隔，並隨時採取必要之安
    全措施，道路交通安全規則第九十四條第三項定有明文。被告駕駛車輛在道路上
    行駛，自應依上開規定，盡必要之注意義務，而依卷附道路交通事故調查報告表
    所示情節以觀，案發當日雖係天候雨、路面濕潤，然其日間光線充足、視距良好
    、無障礙物，而查無不能注意之情事，乃被告竟疏未注意車前狀況及自己駕駛貨
    車與告訴人騎乘機車之兩車併行間距，即貿然於彎道處加速超車，肇致本起車禍
    發生，則被告行為，自屬過失無疑。被告駕駛車輛，既因前揭過失行為，致與告
    訴人騎乘機車發生擦撞，使告訴人人車倒地後滑入被告駕駛大貨車車底，致告訴
    人戴有安全帽之頭部及左手部位遭上開行逕中，由被告駕駛之大貨車右後輪輾過
    ，告訴人並因而受有前揭傷害，則被告之過失行為與告訴人之傷害結果間，具有
    相當因果關係，自屬情極灼然。綜上，被告所辯，委無足採。事證明確，被告過
    失傷害之犯行，洵堪認定。
六、被告平日即係以駕駛貨車載運漁貨為業，此業據其自陳在卷，堪認被告係反覆從
    事駕駛業務之人無疑，則被告於駕駛車輛之際之任何過失行為，概應被評價屬刑
    法上之業務過失行為無訛。核被告所為，係犯刑法第二百八十四條第二項前段之
    業務過失傷害罪。茲查：
（一）公訴人雖稱告訴人經此傷害，嚴重影響其手部機能、視能及聽能，恐難以回復
      ，已達「重傷」之程度，而認被告所為，係犯刑法第二百八十四條第二項後段
      之業務過失致重傷害罪嫌，並舉前揭診斷證明書及各醫院之回函為其論據。然
      查，原審為明告訴人之前揭病症是否重大不治或難治之傷，又其所受傷害是否
      已達一肢、一目或一耳「毀敗」之程度等情節，曾職權函詢高雄長庚醫院、聖
      功醫院及重仁骨科醫院，經各該院分別函覆略以：(1)告訴人於九十二年八月二
      十日回診時，經檢查其右眼裸視０．五；左眼裸視０．三；(2)告訴人左耳經診
      斷為混合性耳聾，經純音聽力檢查顯示其左耳五八．三分貝混合性聽力喪失（
      意指告訴人僅能聽見五八．三分貝以上之聲音），經治療後，於九十二年九月
      二十六日再度進行純音聽力檢查，其左耳已恢復為二八．三分貝神經性聽力喪
      失（意指告訴人此時已經可以聽見低於五八．三分貝，而高於二八．三分貝以
      上之聲音）；(3)告訴人左手活動度及功能已恢復正常狀態百分之七十，倘若持
      續復健治療，最佳情況則可復原至正常狀態百分之八十；(4)告訴人除左手食指
      無法全部彎曲外，其餘三、四、五指恢復情況不錯。此分別有高雄長庚醫院九
      十三年五月二十五日（九三）長庚院高字第三四四０六九號函、聖功醫院九十
      三年五月二十二日九三聖功醫字第一０七號函、重仁骨科醫院九十三年五月十
      日（九三）仁字第一二五號函在卷可考。即告訴人之父翁展登於原審審理時，
      亦到庭陳稱：「（有何意見？【提示上開函覆內容】）沒有意見，她現在確實
      有恢復，但恢復程度沒有到百分之百，左耳現在聽力已有恢復，但太小聲仍聽
      不到，算是重聽，視力部分仍然有沒有辦法對焦的問題，如兩眼併視，走路會
      搖晃，但用單獨一隻眼睛看路，則沒有問題，左手進步很多，現在可以彎一點
      ，只是沒有力氣，沒辦法拿東西」（見審九十三年五月二十七日審判筆錄）等
      語。由上開各醫院之函覆內容及翁展登到庭陳述之情節以觀，顯見告訴人所受
      傷勢雖屬重大，然其影響主要均係在「手」、「眼」、「耳」等部位；且告訴
      人之「手」、「眼」、「耳」等部位之功能雖均有所減損，然此一功能減損皆
      尚未達功能「毀敗」（「效用」全部的且永遠的喪失）之程度。按刑法第十條
      第四項第六款所謂其他於身體或健康有重大不治或難治之傷害，係指不合於前
      五款所列舉之重傷，始有其適用（最高法院四十八年臺上字第一九四號、二十
      五年上字第四六八０、五十四年臺上字第四六０號判例參照）。又刑法第十條
      第四項第一款、第二款、第四款所謂毀敗一「目」、一「耳」、一「肢」以上
      之機能，係指其「視能」、「聽能」或「肢體」因傷害之結果完全喪失其效用
      者而言，初不以驗斷時之狀況如何為標準。如經過相當之診治而能回復原狀，
      或雖不能回復原狀而僅祇減衰其效用者，仍不得謂為該款之重傷（最高法院二
      十八年一０九八號判例參照）。茲本案告訴人所受之傷害，對其身體功能之影
      響，既均係集中在視能、聽能及肢體等部位，則因刑法第十條第四項第一款、
      第二款、第四款已有列舉之規定，而不應適用同條項第六款以為判斷告訴人傷
      勢是否已達「重傷」之準據。至告訴人目前之視能、聽能及肢體功能固均屬有
      所減損，惟其皆尚未達功能「毀敗」（「效用」全部的且永遠等喪失）之程度
      ，已如前述，從而，告訴人所受傷害，即因未能符合刑法第十條第四項第四款
      「毀敗」之要件，而不能被評價為刑法上之「重傷」，公訴意旨未斟酌此點，
      而認被告係犯刑法第二百八十四條第二項後段之業務過失致重傷害罪名，容有
      未洽，惟其起訴之基本事實既屬同一，起訴法條應予變更。
（二）按刑法第六十二條有關自首減輕其刑之規定，所謂「自首」，須係在有偵查權
      限之機關尚未發覺犯罪以前，向該管機關申告自己之犯罪事實，並表示願意接
      受裁判之意，是行為人自首以後，縱其另為與自首時不相一致之陳述，乃至全
      盤否認犯罪，然此均不影響其自首之效力（最高法院八十八年度臺上字第八七
      七號判決參照）。惟行為人對事故之發生，是否承認過失，雖非「自首」之要
      件，然行為人在偵查機關開始偵查之時，仍需先坦承有事故發生，並表明其即
      為事故之當事人，始能充足「自首」之要件；倘行為人自始否認肇事，或自始
      即否認其乃肇事人（不論行為人是否有過失），則自與「自首」之要件有違，
      而不能適用自首減免其刑之規定。茲本案卷附之「基隆市○○○道路交通事故
      報案人須知」，就被告是否符合自首條件乙節所記載者，雖係「報案人或勤務
      中心轉來資料未報明肇事人姓名，警員前往現場處理時，肇事人在場，並當場
      承認為肇事人」，然此項事實迭經被告否認在卷，且被告自始至終，均係聲稱
      ：車禍發生當時，伊既不知伊駕駛貨車曾發生擦撞事故，亦不知伊駕駛貨車車
      輪曾否輾過告訴人頭部；伊覺得伊並未擦撞到機車，且伊從未對到場處理車禍
      事故之員警承認或表明「我車中段車身與對方機車左側車身擦撞」等語（見被
      告於警詢、偵查之供述及被告所繕具之答辯狀）。是本案車禍發生當時，被告
      根本未曾向員警坦承肇事經過。證人劉魯明於偵查中係證稱：伊到場處理車禍
      時，在場目擊民眾表示被告之貨車與被害人之機車發生擦撞，伊已知被告為車
      禍事故當事人之一；而被告當時只表示其貨車與被害人機車同向直行，並未向
      伊表示其貨車曾與被害人機車發生擦撞；嗣伊依據現場跡證（如被告貨車右側
      車身下方護欄有橫向刮擦痕跡、被害人機車左側車身有刮擦痕跡、被害人安全
      帽被輾壓破裂、現場地面刮地痕跡），提示比對與被告檢視，被告適才承認其
      駕駛貨車之右側車身有刮擦到告訴人機車左側車身，然被告仍一再否認其駕駛
      貨車曾輾壓過告訴人戴有安全帽之頭部等語；證人洪誌國即最先抵達事故現場
      之員警於偵查中，亦係結稱：伊到達現場後，被告並未向伊表示其駕駛貨車曾
      與告訴人騎乘機車發生擦撞；嗣伊處理告訴人送醫事宜既畢，通知被告來所製
      作筆錄，被告當時仍稱其不知肇事，經伊提示告訴人經輾壓過之安全帽，被告
      復改稱承認有壓過安全帽等語。勾稽上情以觀，堪認本件員警係依現場稽證及
      目擊民眾之指證，而查知被告為本起車禍之肇事人；至被告本人，則自始至終
      ，均未於偵查機關開始調查之時，主動表明其為本次車禍之肇事人，亦未陳述
      其肇事經過，而無自首者減免其刑規定之適用。前揭「基隆市○○○道路交通
      事故報案人須知」所載內容，既與實際情形不符，自不能採信。
七、原審基於上開論斷，適用前揭規定，並審酌被告未注意兩車併行間距之過失情節
    ，肇致本起車禍發生，雖告訴人所受傷害未至刑法定義之重傷害程度，然以一般
    常人之認知為判斷，告訴人所受傷害誠屬重大，已嚴重影響及告訴人日常生活及
    其日後工作能力，乃被告竟仍妄圖推諉一己責任，拒絕賠償告訴人所受損害，其
    犯後態度顯然極差，且毫無悔悟之意等一切情狀，量處有期徒刑六月，並諭知易
    科罰金之折算標準。經核其認事用法，均無不合，量刑亦稱允當。被告上訴意旨
    ，仍執前詞，否認其大貨車有擦撞及告訴人機車之情事，為無理由，應予駁回。
據上論斷，應依刑事訴訟法第三百六十八條，判決如主文。
本案經檢察官鄭龍照到庭執行職務。
中　　　華　　　民　　　國　　九十三　　年　　　九　　　月　　二十四　　日
                              臺灣高等法院交通法庭
                                  審判長法  官  溫　耀　源
                                        法  官  邱　同　印
                                        法  官  吳      燦
右正本證明與原本無異。
不得上訴。
          　　　　　　　　　　　　　　　書記官  陳　靜　姿
中　　　華　　　民　　　國　　九十三　　年　　　九　　　月　　二十四　　日
附錄：本案論罪科刑法條全文
刑法第二百八十四條第二項
從事業務之人，因業務上之過失傷害人者，處一年以下有期徒刑、拘役或一千元以下
罰金，致重傷者，處三年以下有期徒刑、拘役或二千元以下罰金。
